臺灣桃園地方法院民事判決
                                    109年度簡上字第246號
上  訴  人  台新國際商業銀行股份有限公司

法定代理人  尚瑞強  
訴訟代理人  徐碩彬  
            蘇炳璁  
            邱志仁  
            吳昌遠  
            鍾德暉  
被 上 訴人  江文豪  
            江梅玲  
            簡秋霞  
            江念祖  
            江梅瑛  

            江梅君  
共      同
訴訟代理人  楊振芳律師
上列當事人間請求撤銷遺產分割登記事件，上訴人對於民國109
年7 月24日本院桃園簡易庭108 年度桃簡字第1829號第一審判決
提起上訴，本院於111 年4 月12日言詞辯論終結，判決如下：
    主      文
上訴駁回。
第二審訴訟費用由上訴人負擔。
    事實及理由
壹、程序部分：
　　按於第二審為訴之變更、追加或提起反訴，非經他造同意，
    不得為之。但擴張或減縮應受判決事項之聲明者，不在此限
    。民事訴訟法第446條第1項但書、第255條第1項第3款定有
    明文，上開規定依民事訴訟法第436條之1第3項，於簡易訴
    訟之上訴程序準用之。本件上訴人於原審起訴時聲明為「一
    、被告間就如附表所示之遺產於民國107 年10月12日所為之
    遺產分割協議債權行為，及107 年12月11日就系爭不動產所
    為之分割繼承登記物權行為，均應予撤銷；二、被告簡秋霞
    、江梅玲應將系爭不動產於107 年12月11日以分割繼承為原
    因之所有權移轉登記予以塗銷。」嗣提起本件上訴後，嗣經
    變更聲明為「一、被上訴人間就被繼承人江光輝所遺如附表
    編號1 至3 所示遺產，於107 年10月12日所為之遺產分割協
    議之債權行為，及於107 年12月11日就如上開附表編號1 至
    3 所示不動產（下稱系爭不動產）之分割繼承登記行為，均
    應予撤銷。二、被上訴人江梅玲、簡秋霞應將江光輝所遺之
    上開不動產，於107 年12月11日所為之分割繼承登記予以塗
    銷。」（見本院卷二第7頁），核其所為係減縮應受判決事
    項之聲明，且經被上訴人同意，依首揭規定，應予准許。
貳、實體部分：
一、上訴人主張：被上訴人江文豪前向伊申請信用卡使用，迄今
    尚欠伊本金新臺幣（下同）323,289 元及利息未還（下稱系
    爭債權）。詎被上訴人江文豪明知其已別無財產，且無資力
    清償，竟為避免伊追索系爭債權，而在依法繼承訴外人即被
    繼承人江光輝所遺如附表所示之遺產後，於107 年10月12日
    ，透過遺產分割協議將系爭不動產無償全數分歸被上訴人簡
    秋霞、江梅玲取得，再於107 年12月11日，以分割繼承為原
    因將系爭不動產所有權移轉登記為被上訴人簡秋霞、江梅玲
    所有，顯害及伊債權之受償。爰依民法第244 條之規定，求
    為上開變更聲明之判決。
二、被上訴人則以：被上訴人江文豪雖有向上訴人申辦信用卡，
    惟自始未依約繳款，於87年間早已被上訴人停卡，而積欠系
    爭債權，惟依15年時效計算，最遲於102 年底屆滿，上訴人
    於104 年8 月11日向法院聲請核發支付命令，已罹於消滅時
    效，請求權已歸於消滅，縱認上訴人提出本金利息簡易計算
    表記載被上訴人江文豪於90年8 月支付上訴人3,535 元，惟
    上開本金利息簡易計算表係上訴人單方製作之私文書，否認
    其真正，不得據為被上訴人江文豪有於90年8 月支付上訴人
    3,535 元之事實。又此遺產分割協議實乃繼承人間所為具有
    人格、身分關係之共同意思決定，無法依民法第244 條規定
    撤銷，況且若被上訴人有要詐害債權人債權之意思，只要被
    上訴人江文豪向法院為拋棄繼承即可達到目的，且江光輝生
    前慮及被上訴人江念祖、江梅英、江文豪、江梅君等人已花
    用其不少資產，而被上訴人江梅玲非但未花用江光輝之財產
    ，並會拿錢給江光輝補貼家用，加上被上訴人簡秋霞係江光
    輝之配偶共同居住於系爭不動產，故被上訴人間共同依循江
    光輝生前指示所為之分割協議，乃家族成員間共同考量居住
    情形，本於感情、孝道、人倫等所為等語，資為抗辯。
三、原審為上訴人敗訴之判決，上訴人不服提起上訴，並聲明：
    ㈠原判決廢棄；㈡被上訴人間就被繼承人江光輝所遺如附表編
    號1 至3 所示遺產，於107 年10月12日所為之遺產分割協議
    之債權行為，及於107 年12月11日就如上開附表編號1 至3 
    所示不動產之分割繼承登記行為，均應予撤銷；㈢被上訴人
    江梅玲、簡秋霞應將江光輝所遺之上開不動產，於107 年12
    月11日所為之分割繼承登記予以塗銷。被上訴人則為答辯聲
    明：上訴駁回。
四、本院之判斷：
    上訴人主張被上訴人江文豪前向其申請信用卡使用，迄今尚
    欠本金323,289 元及利息未還，經上訴人於104 年8 月14日
    向臺灣臺中地方法院聲請支付命令，經上開法院以104 年度
    司促字第24723 號裁定核發支付命令，又江光輝所遺如附表
    所示之遺產，被上訴人均未辦理拋棄繼承，且於107 年10月
    12日，將附表所示之遺產為遺產分割協議，並於107 年12月
    11日，以分割繼承為原因將附表所示之不動產所有權移轉登
    記為被上訴人簡秋霞、江梅玲所有等情，此有臺灣臺中地方
    法院104 年度司促字第24723 號支付命令、土地登記第二類
    謄本、土地登記公務用謄本、建物登記第二類謄本、建物登
    記公務用謄本、地籍異動索引、財政部北區國稅局遺產稅核
    定通知書、財政部北區國稅局遺產稅免稅證明書、土地登記
    申請書、繼承系統表等在卷可考（見原審卷第13頁、第15至
    20頁、第37至47頁、第50頁及反面、第60至64頁、第77頁）
    ，且為兩造不爭執（見本院卷第77至78頁），堪信為真實。
    然上訴人主張撤銷被上訴人間有害系爭債權之無償行為，為
    被上訴人所否認，並以前詞抗辯，經查：
  ㈠按請求權，因15年間不行使而消滅；時效完成後，債務人得
    拒絕給付，民法第125 條前段、第144 條第1 項分別定有明
    文；又消滅時效，自請求權可行使時起算；消滅時效因起訴
    而中斷，依督促程序，聲請發支付命令者，與起訴有同一效
    力，此觀同法第128 條前段、第129 條第2 項第1 款規定自
    明。經查，觀諸上訴人提出之台新銀行信用卡帳單，繳款截
    止日為90年7 月27日帳單之本期最低應繳金額為3,535 元，
    而繳款截止日90年8 月27日帳單之已繳總額為3,535 元，此
    有上開台新銀行信用卡帳單在卷可考（見本院卷第143 至14
    6 頁），足見被上訴人江文豪於持卡消費後，最後一次付款
    係於90年7 月，從而上訴人就系爭債權本金部分之請求權，
    至遲應自90年7 月起即可行使，而於104 年8 月14日向臺中
    地院聲請核發支付命令此節，堪見系爭債權自其請求權可行
    使時起，迄上訴人聲請發支付命令時止，尚未逾15年之時效
    期間，則被上訴人辯稱系爭債權之請求權於上訴人聲請發支
    付命令時已因罹於15年時效而消滅等語，洵屬無據，不足採
    信。
  ㈡次按繼承權之拋棄，係指繼承人於法定期間否認繼承對其發
    生效力之意思表示，屬消滅繼承效力之單獨行為，而拋棄繼
    承所取得之財產，係於繼承開始後，未於法定期間拋棄繼承
    權，嗣就已繼承取得之財產予以拋棄，與拋棄繼承權之性質
    不同。又繼承權之拋棄，固不許債權人依民法第244 條第1
    項規定撤銷之，惟如拋棄繼承所取得之財產，而將繼承所得
    財產之公同共有權，與他繼承人為不利於己之分割協議，倘
    害及債權者，債權人自得依民法第244 條第1 項行使撤銷權
    （最高法院106 年度台上字第1650號判決、107 年度台上字
    第453 號裁定參照）。是繼承權固為具有人格法益之一身專
    屬權利，惟於繼承人未拋棄繼承，本於繼承與其他繼承人對
    於遺產全部為公同共有時，該公同共有權已失其人格法益性
    質，而為財產上之權利。從而，繼承人間之遺產分割協議及
    分割繼承登記，係公同共有人間就公同共有物所為之處分行
    為，倘全部遺產協議分割歸由其他繼承人取得，對未分割取
    得遺產之該繼承人而言，形式上係無償行為，若害及債權人
    之債權實現，債權人應得提起民法第244 條第1 項規定之撤
    銷訴訟。查被上訴人江文豪為江光輝之繼承人，其並未拋棄
    對江光輝之繼承權，業如前述，足認被上訴人江文豪於江光
    輝於107 年10月12日死亡時，即與其他繼承人即被上訴人江
    梅玲、簡秋霞、江念祖、江梅瑛、江梅君就江光輝所遺如附
    表所示之遺產，取得公同共有權利，依上開說明，該公同共
    有權已失其人格法益之性質，屬財產上之權利，嗣被上訴人
    江文豪與江梅玲、簡秋霞、江念祖、江梅瑛、江梅君就附表
    所示遺產所為分割協議之債權行為，及就系爭土地、建物所
    為系爭分割繼承登記之物權行為，乃全體繼承人對公同共有
    物所為之財產處分行為，如有害及上訴人之債權，上訴人自
    得依民法第244 條第1 項規定訴請撤銷。是被上訴人抗辯系
    爭分割協議為基於人格、人倫而為，非撤銷之標的云云，委
    無可採。
  ㈢再按當事人主張有利於己之事實者，就其事實有舉證之責任
    ，民事訴訟法第277條前段有明文規定。次按民事訴訟如係
    由原告主張權利者，應先由原告負舉證之責，若原告先不能
    舉證，以證實自己主張之事實為真實，則被告就其抗辯事實
    即令不能舉證，或其所舉證據尚有疵累，亦應駁回原告之請
    求。復按債務人所為之無償行為，有害及債權者，債權人得
    聲請法院撤銷之，民法第244條第1項定有明文。依上開舉證
    責任之規定及說明，債權人（上訴人）依民法第244條第1項
    之規定訴請撤銷債務人（被上訴人）所為之詐害債權行為，
    應先舉證證明債務人所為者為「無償」之法律行為，且該無
    償行為「有害及債權」之事實，若債權人不能先舉證證實自
    己主張之「無償行為」、「有害及債權」事實為真實，則債
    務人就其抗辯事實即令不能舉證，或其所舉證據尚有疵累，
    亦應駁回債權人之請求。經查：
  ⒈上訴人未能舉證證實其所主張之「被上訴人就系爭遺產之分
    割協議及分割登記為無償行為」為真實，詳述如下：
　　上訴人雖執前詞主張系爭遺產分割前為被上訴人江文豪所有
    ，將其應繼分無償贈與被上訴人江梅玲、簡秋霞，應為詐害
    行為云云。惟衡諸社會生活常情，遺產之分配往往考量被繼
    承人生前意願、繼承人對被繼承人之貢獻（有無扶養之事實
    、生前的照顧等）、家族成員間感情與恩情（如協議由仍在
    世之父母親一方取得全數遺產，作為該仍在世父母親之照護
    或費用支出）、彼此間債權債務關係、被繼承人生前已分配
    予各繼承人之財產（如贈與之歸扣）、承擔祭祀義務等諸多
    因素，始達成遺產分割協議，無從僅由其中部分繼承人分得
    積極財產遽認係屬「無償」行為。而上訴人就其主張被上訴
    人江文豪上揭所為為「無償行為」乙節，並無提出任何證據
    證明，且系爭不動產之土地登記申請書於「所有權移轉登記
    」欄位勾選「分割繼承」而非「贈與」（見原審卷第60頁）
    ，又其他之分割協議書等相關文書資料中，亦無一語記載係
    「無償」或「贈與」，而系爭不動產登記謄本（見原審卷第
    37至39頁）之登記原因欄均記載「分割繼承」，而非「贈與
    」，自難僅憑上揭分割協議及分割登記之外觀，遽認被上訴
    人所為之遺產分割協議及分割登記行為，為「無償」性質之
    法律行為。
  ⒉被上訴人辯稱其等間就系爭遺產之分割協議及分割登記乃家
    族成員間共同考量居住情形，本於感情、孝道、人倫等所為
    ，並非無償行為等語，尚非無據，詳述如下：
　　按民法第1115條第1項第1款「負扶養義務者有數人時，應依
    左列順序定其履行義務之人：一、直系血親卑親屬。」之規
    定，被上訴人江文豪、江梅玲、江念祖、江梅瑛、江梅君對
    於其父江光輝有撫養義務，是被上訴人均辯稱被上訴人江梅
    玲於江光輝生前會負擔家計，江光輝生前就指示將系爭不動
    產分配給被上訴人江梅玲及其配偶即被上訴人簡秋霞等語，
    與一般常情相符，應為事實。甚者，江光輝之喪葬費共計1,
    230,000元，而其遺有如附表編號4至7之財產價值共計398,4
    01元（計算式：105,790元+200,000元+87,611元+5,000元=3
    98,401元），此有財政部北區國稅局遺產稅核定通知書在卷
    可參（見原審卷第50頁及反面），足見附表編號4至7所示財
    產變現後尚無法支付江光輝之全部喪葬費（1,230,000元>39
    8,401元），且依上訴人主張被上訴人江文豪已無任何資力
    、財產之情，被上訴人江文豪亦無法支付或分擔江光輝之喪
    葬費，必由其餘被上訴人江梅玲等人負擔，而被上訴人江文
    輝應分擔江光輝喪葬費部分，既由其餘被上訴人江梅玲等人
    分擔，而其將其應繼分之系爭不動產部分，登記於被上訴人
    簡秋霞、江梅玲名下，難認係屬無償行為。況且「倘若」系
    爭遺產分割協議及分割登記係被上訴人江文豪為「逃避其債
    務」始「無償贈與」其應繼分予被上訴人簡秋霞、江梅玲，
    則何以同為繼承人之被上訴人江念祖、江梅瑛、江梅君亦未
    取得系爭遺產，可見被上訴人辯稱系爭遺產之分割協議及分
    割登記行為，並非詐害上訴人對於被上訴人江文豪債權之「
    無償」行為，乃家族成員間共同考量居住情形，本於感情、
    孝道、人倫等所為，應有理由。
  ⒊值此，上訴人依民法第244條第1項之規定訴請撤銷被上訴人
    間所為之詐害債權行為，本應先舉證證明被上訴人江文豪所
    為者為「無償」之法律行為等，然上訴人並未能舉證證實自
    己主張之「無償行為」等事實為真實，且被上訴人上揭辯詞
    ，尚符常情，是上訴人依民法第244條第1項之規定，請求撤
    銷被上訴人就系爭遺產所為之分割協議及分割登記行為，應
    無理由。
  ㈣綜上，本院依上訴人所舉證據，尚不足以認定被上訴人間就
    系爭遺產所為繼承分割協議之債權及物權行為，係屬無償行
    為。因此，上訴人訴請撤銷被上訴人間就系爭遺產所為系爭
    分割協議，難謂有據，應予駁回。又上訴人依民法第244條
    第1項請求撤銷被上訴人間就系爭遺產之分割協議及分割登
    記行為，既無理由，其進而依民法第244條第4項請求被上訴
    人簡秋霞、江梅玲應塗銷上開分割登記，亦屬無據。
五、綜上所述，上訴人依民法第244條第1項、第4項規定，訴請
    被上訴人間就系爭遺產所為之分割協議及系爭不動產之分割
    繼承登記行為，均予撤銷；暨請求被上訴人江梅玲、簡秋霞
    將附表所示之不動產於107年12月11日之分割繼承登記予以
    塗銷，均無理由，應予駁回。從而原審所為上訴人敗訴之判
    決，理由雖與本院不同，結果仍應維持，上訴意旨指摘原判
    決不當，求予廢棄改判，為無理由，應駁回上訴。
六、本件事證已臻明確，兩造其餘之攻擊、防禦方法及所提證據
    ，經本院斟酌後，認均不足影響本判決之結果，爰不逐一論
    列，併予敘明。
七、據上論結，本件上訴為無理由，依民事訴訟法第436條之1第
    3項、第449條第1項、第463條、第78條，判決如主文。
中    華    民    國  111     年   5     月     5     日
                  民事第一庭  審判長法  官  林春長

                                    法  官  許自瑋

                                    法  官  紀榮泰
正本係照原本作成。
本件判決不得上訴。
中　　華　　民　　國　　111 　年　　5 　　月　　5 　　日
                                    書記官  郭力瑜
附表：
編號 類別                    遺產  １ 土地 桃園市○○區○路段000000地號（42平方公尺，權利範圍1 分之1 ）。  ２ 土地 桃園市○○區○路段00000000地號（20平方公尺，權利範圍1 分之1 ）。  ３ 建物 桃園市○○區○路段0000○號（門牌：桃園市○○區○○路000 巷00號，94.08 平方公尺，權利範圍1 分之1）。  ４ 現金 新臺幣105,790元（桃園信用合作社存款）。  ５ 現金 新臺幣200,000 元（桃園信用合作社存款）。  ６ 現金 新臺幣87,611元（郵局存款）。  ７ 投資 有限責任桃園信用合作社50股。